【裁判字號】    95,簡上,77
【裁判日期】    951208
【裁判案由】    給付票款
【裁判全文】
臺灣臺中地方法院民事判決    95年度簡上字第77號
上  訴  人  卡友聯合股份有限公司
法定代理人  甲○○
兼訴訟代理  乙○○
人
被上訴人    丁○○
訴訟代理人  黃錦郎律師
上當事人間請求給付票款事件，上訴人對於中華民國94年12月29
日本院臺中簡易庭93年度中簡字第1675號第一審判決提起上訴，
本院於民國95年11月17日言詞辯終結，判決如下：
    主    文
上訴駁回。
第二審訴訟費用由上訴人連帶負擔。
    事實及理由
一、本件被上訴人主張：
    （一）其執有上訴人卡友聯合股份有限公司（下稱卡友公司
          ）簽發，並經上訴人乙○○背書之如附表一編號2 所
          示之支票1 紙（下稱系爭支票）。惟屆期經於民國95
          年3 月5 日提示，竟以存款不足為由遭退票，經追索
          無效，故依票據之法律關係訴請上訴人連帶給付新臺
          幣（下同）30萬元及自提示日即93年3 月5 日起至清
          償日止按年息百分之6 計算之利息（上開請求，經原
          審判決命上訴人全數連帶給付，並依職權為假執行宣
          告）。
    （二）並於本院答辯聲明：駁回上訴人之上訴。
二、上訴人則以：
    （一）上訴人乙○○於民國92年10、11月間，經友人之介紹
          認識訴外人丙○○及劉淑玲，爾後丙○○及劉淑玲得
          知乙○○有作生意之計劃，乃積極向乙○○表示廖志
          軒個人承租位於臺中市○○○街第267 號及第269 號
          2 家店面（下稱系爭店面），經營名為「六街雜誌咖
          啡館」，因個人另有其他規劃，故須將該店面頂讓與
          他人，遂再三勸誘乙○○頂下該店面經營，並向董英
          祥保證日後會安排店面屋主繼續出租該店面，使董英
          祥能繼續營業云云，致乙○○信以為真，乃於92年11
          月29日，與丙○○簽訂「六街雜誌咖啡館」頂讓契約
          書，同時交付丙○○頂讓金4 萬元之現金，與附表一
          、二所示之支票共5 紙。詎料乙○○於交付上揭款項
          及票據後，丙○○卻一再藉詞推托，拒不與房東協商
          換約續租事宜，嗣後始發現丙○○並非系爭店面門牌
          號碼267 號房屋之承租人，且對系爭店面另一部分（
          即門牌號碼269 號房屋）根本無任何租約或使用權限
          ，而係無權占有使用他人房屋。乙○○發現被詐騙後
          ，上訴人卡友公司即於93年2 月6 日對如附表一之支
          票向本院執行處聲請假處分裁定獲准，復由本院民事
          執行處以93年度執全第352 號予以執行，並於93年3
          月1 日送達假處分裁定及執行命令予付款人華南商業
          銀行北台中分行，依裁定及執行命令所載辦理而執行
          完畢，而丙○○竟仍將系爭支票轉讓予知情之被上訴
          人，令其提示，惟被上訴人受讓系爭支票既在上開假
          處分執行命令之後，則依強制執行法第51條規定，自
          對上訴人不生效力。
    （二）又丙○○交付被上訴人持有之系爭支票，既經本院裁
          定假處分禁止提示付款，被上訴人知悉上情而收受系
          爭支票顯係出於惡意或重大過失，故不得享有票據上
          之權利。且上訴人乙○○自訴丙○○詐欺一案，嗣經
          臺灣高等法院臺中分院以95年度上易字第687 號判決
          丙○○有期徒刑6 月確定，故丙○○係因詐欺取得系
          爭支票。而丙○○於本院93年度自字第97號刑事案件
          中，陳稱持系爭支票向被上訴人借款，惟被上訴人於
          原審則陳述丙○○與劉淑玲冒用其名義申辦信用卡，
          而以系爭支票清償舊債，二者說法毫不相同，可見被
          上訴人係無對價或未以相當對價取得系爭支票，故不
          得享有優於前手即丙○○之權利等語，資為抗辯。
    （三）並聲明：1.原判決廢棄。2.駁回被上訴人第一審之訴
          。
三、兩造不爭執之事實：
（一）系爭支票係由上訴人卡友公司授權上訴人乙○○簽發，並
      由上訴人乙○○背書，由乙○○交付訴外人丙○○以支付
      其於92年11月29日向丙○○頂讓「六街雜誌咖啡館」之頂
      讓金。
（二）上訴人乙○○自訴丙○○詐欺一案，經本院以93年度自字
      第97號判決丙○○無罪，嗣經臺灣高等法院臺中分院以95
      年度上易字第687 號判決丙○○有期徒刑6 月確定。
（三）上訴人卡友公司於93年2 月26日向本院執行處聲請假處分
      裁定獲准，復由本院民事執行處以93年度執全字第352 號
      予以執行，並於93年3 月1 日，送達假處分裁定及執行命
      令予華南商業銀行北台中分行，依裁定及執行命令所載辦
      理而執行完畢。
（四）被上訴人自丙○○處受讓系爭支票後，屆期於93年3 月2
      日提示請求兌付系爭支票時，即遭以「法院假處分裁定禁
      止提示付款」為由拒絕付款而退票。被上訴人旋於93年3
      月5 日再次提示，惟仍遭以「存款不足」為由退票。
四、本件爭執要點，經兩造協商並簡化如下：
（一）上訴人是否得以系爭支票經假處分為由，而主張對被上訴
      人拒絕給付票款？
（二）被上訴人就上訴人乙○○受丙○○詐欺乙事，是否知情，
      而為惡意取得系爭支票？
（三）被上訴人是否係無對價或以不相當之對價取得系爭支票，
      而不得享有優於前手即丙○○之權利？
五、本院判斷如下：
（一）按票據法第14條所謂以惡意取得支票者，不得享有票據上
      之權利，係指從無權處分人之手，受讓票據，於受讓當時
      有惡意之情形而言，如從有正當處分權人之手，受讓票據
      ，係出於惡意時，亦僅生票據法第13條但書所規定，票據
      債務人得以自己與發票人或執票人之前手間所存人的抗辯
      之事由對抗執票人而已，尚不生執票人不得享有票據上權
      利之問題，最高法院67年台上字第1862號著有判例可資參
      照。復按無記名支票得僅依交付轉讓之，此觀諸票據法第
      144 條準用同法第30條第1 項後段規定亦明。查被上訴人
      主張自丙○○處受讓系爭支票後，屆期於93年3 月2 日提
      示請求兌付系爭支票時，遭以「法院假處分裁定禁止提示
      付款」為由拒絕付款而退票，被上訴人再於93年3 月5 日
      再次提示，仍遭以「存款不足」為由退票等情，業據被上
      訴人提出系爭支票及退票理由單各1 件為證，並經中華郵
      政股份有限公司豐原郵局以95年10月5 日營字第09502033
      6 3 號函復本院稱「華南商業銀行北台中分行支票票號NC
      0000000 號於93年3 月2 日由丁○○先生提示」等語，且
      為上訴人所不爭執，足見被上訴人所稱其受讓系爭支票時
      ，其上並未寫上「禁止丙○○提示付款」等語，為可採信
      。又被上訴人於本院準備程序中自認於系爭支票提示日前
      一日（即93年3 月1 日）受讓系爭票據一情（其訴訟代理
      人嗣雖改稱受讓系爭支票之時間係93年1 月間云云，惟並
      未證明被上訴人之自認與事實不符，本院自不得為與被上
      訴人自認之事實相反之認定），核與證人丙○○於本院調
      查時證稱：「我原先在93年1 月初交給丁○○上開30萬元
      支票，丁○○還沒有去提示前，我又把該票借回來，後來
      在93年3 月初時才一起將系爭30萬元及20萬元票同時交付
      給丁○○。」等語相符，是被上訴人受讓系爭支票之日期
      為93年3 月1 日，亦堪認定。而丙○○係於93年3 月9 日
      始收到上開本院執行處之假處分裁定及執行命令一節，亦
      經本院依職權調取本院93年度執全字第352 號假處分卷宗
      ，查核屬實。是本件被上訴人既非上開假處分裁定送達丙○○後始受讓系爭支票，而丙○○復係經上訴人簽發及背
      書交付而取得該支票，從而，丙○○於系爭支票遭本院為
      假處分之裁定送達前，其自有正當處分權可將系爭支票交
      付被上訴人而行使票據上之權利，是上訴人辯稱系爭支票
      業經法院為假處分裁定，被上訴人收受為惡意，其不得享
      有票據上之權利云云，自委無足採。又被上訴人與丙○○
      間之轉讓系爭支票係在上開假處分裁定送達前，並無違反
      上開假處分之行為，上訴人亦不得援引強制執行法第51條
      ，對抗被上訴人。
（二）又按「支票乃文義證券及無因證券，證券上之權利義務悉
      依證券上所載文句而決定其效力，從而支票上權利，依支
      票文義而發生，與其基礎之原因關係各自獨立，支票上權
      利之行使不以其原因關係存在為前提」、「票據行為，為
      不要因行為，執票人不負證明關於給付之原因之責任，如
      票據債務人主張執票人取得票據出於惡意或詐欺時，則應
      由該債務人負舉證之責」，有最高法院49年台上字第33 4
      號、64年台上字第1540號判例意旨可資參照，因此，執票
      人行使票據上權利時，就其基礎原因關係確否有效存在，
      並不負舉證責任。又執票人既不負證明關於給付原因之責
      任，是如票據債務人主張執票人取得票據係無對價或以不
      相當對價取得，則應由該債務人負舉證責任。查上訴人辯
      稱：伊就如附表一之支票已向法院聲請假處分，並經法院
      核發扣押命令禁止丙○○提示及轉讓第三人，丙○○竟藉
      由第三人廖進旺提示附表一編號1 所示之支票，遭銀行以
      遭假處分為由拒絕付款並於票據背面蓋章後，竟然又取回
      再轉讓被上訴人，被上訴人於受讓該支票時應可由票據背
      面記載「票據提示人為廖進旺」並經誠泰商業銀行副理蓋
      印乙節，可知該支票業經人向銀行提示過，係有糾紛之票
      據，因此才會發生提示又抽回之情形，被上訴人明知此事
      卻仍同時受讓該張支票及系爭支票，其取得系爭支票顯係
      惡意云云，為被上訴人所否認，且被上訴人於上開假處分
      裁定送達丙○○前已受讓系爭支票，而其受讓系爭支票時
      ，其上並未寫上「禁止丙○○提示付款」，已如前述，尚
      不得以如附表一編號1 所示支票上載有「禁止丙○○提示
      付款」，據此推出被上訴人受讓系爭支票時，明知丙○○
      與上訴人間有頂讓糾紛，參以丙○○於本院95年度自緝字
      第195 號刑事案件審理中供稱：被上訴人對伊與乙○○間
      的頂讓糾紛並不知情等語，復參以前揭刑事案件卷宗第2
      卷中證人王郁晴、李春慶及畢聖華之證詞（見上開刑事卷
      第2 卷第24至37頁、第52頁至第62頁)， 就系爭店面之頂
      讓過程，均未提及被上訴人參與其事，是難認被上訴人知
      悉丙○○與上訴人間就系爭店面之頂讓糾紛，而上訴人復
      未提出其他證據可資證明被上訴人受讓系爭支票出於惡意
      ，自不能以其與執票人前手丙○○間所存抗辯之事由對抗
      被上訴人，則被上訴人取得系爭支票並非出於惡意之事實
      ，應可認定。
（三）就被上訴人是否係無對價或以不相當之對價取得票據一節
      ，依照前揭說明，上訴人就此有利於己之事項，應舉證以
      實其說，其固稱：丙○○於本院93年度自字第97號刑事案
      件中，陳稱持系爭支票向被上訴人借款，惟被上訴人於原
      審則陳述丙○○與劉淑玲冒用其名義申辦信用卡，而以系
      爭支票清償舊債，二者說法毫不相同，可見被上訴人係無
      對價或未以相當對價取得系爭支票云云，惟參諸最高法院
      17年度上字第917 號判例所示：「..... 由原告負舉證之
      責，若原告先不能舉證，以證實自己主張之事實為真實，
      則被告就其抗辯事實即令不能舉證，或其所舉證據尚有疵
      累，亦應駁回原告之請求」之旨，可知即令被上訴人抗辯
      系爭支票係丙○○為清償積欠伊信用卡之債務，而轉讓予
      伊等情之舉證尚有疵累，因被上訴人本無舉證之義務，尚
      難遽此認定被上訴人與丙○○間債權債務關係並非實在，
      是上訴人主張被上訴人係無償或以不相當之對價自丙○○
      處取得系爭支票乙節，並非可取。
（四）綜上，上訴人尚不得依票據法第13條但書、第14條第2 項
      之規定，主張以自己與持票人前手間所存之抗辯事由對抗
      被上訴人。
六、按在票據上簽名者，依票上所載文義負責，發票人、背書人
    應照支票文義擔保支票之支付，且發票人、背書人對於執票
    人連帶負責，又執票人向支票債務人行使追索權時，得請求
    自為付款提示日起之利息，如無約定利率者，依年利6 釐計
    算，票據法第5 條第1 項、第126 條、第144 條、第96條第
    1 項、第39條、第29條、第133 條分別規定甚明。綜上所述
    ，上訴人既自認系爭支票係上訴人卡友公司簽發，並經上訴
    人乙○○背書無訛，復無法提出其他抗辯事由，以阻卻被上
    訴人行使權利，從而，被上訴人本於票據之法律關係提起本
    件訴訟，請求上訴人應連帶給付票款30萬元及自提示日起即
    93年3 月5 日起至清償日止，按年息百分之6 計算之利息，
    核屬正當，原審判決准許，並依職權宣告假執行，核無不合
    ，上訴意旨仍指摘原判決不當，求予廢棄改判，尚有未合，
    上訴為無理由，應予駁回。
七、本件為判決基礎之事證已臻明確，兩造其餘攻擊防禦方法，
    核與判決結果不生影響，自無逐一論述之必要。
八、據上論結，本件上訴為無理由，並依民事訴訟法第436 條之
    1 第3 項、第449 條第1 項、第85條第2 項，判決如主文。
中    華    民    國    95    年    12    月    8     日
                  民事第四庭    審判長法  官  許秀芬
                                      法  官  陳添喜
                                      法  官  郭佳瑛
上正本證明與原本無異。
不得上訴
中    華    民    國    95    年    12    月    8     日
                                      書記官


司法院資訊處製作；財團法人民間司法改革基金會備份。
